【裁判字號】    98,勞簡上,1
【裁判日期】    980730
【裁判案由】    確認僱傭關係存在
【裁判全文】
臺灣高雄地方法院民事判決             98年度勞簡上字第1號
上  訴  人  冠帝興業股份有限公司
法定代理人  甲○○
訴訟代理人  林石猛 律師
            張競文 律師
被上訴人    乙○○○
訴訟代理人  洪錫鵬律師
上列當事人間請求確認僱傭關係存在事件，上訴人對於民國97年
7 月10日本院96年度雄勞簡字第15號第一審判決提起上訴，本院
民國98年7 月16日言詞辯論終結，判決如下：
    主  文
上訴駁回。
第二審訴訟費用由上訴人負擔。
    事實及理由
一、被上訴人起訴主張：被上訴人自民國81年5 月6 日起受僱於
    上訴人，於95年3 月28日下午6 時許，下班後騎乘腳踏車返
    家途中，行經高雄縣梓官鄉○○路383 號前時，遭訴外人黃
    于亭騎乘車牌號碼XJH-786 號普通重型機車撞擊，被上訴人
    因而人、車倒地，受有右股骨轉子間粉碎性骨折之傷害（下
    稱系爭交通事故），嗣因右股骨粗隆間骨折術後癒合不全，
    於95 年6月26日接受重新復位並鋼釘鋼板內固定及植骨手術
    ，現仍持續復健及追蹤治療中。詎上訴人於被上訴人遭遇上
    開職業災害之醫療期間，終止兩造間之契動契約，顯違反勞
    動基準法第13條之規定，應屬無效，兩造間之僱傭關係應仍
    存在，爰提起本件確認之訴。並於原審聲明：確認兩造間之
    僱傭關係存在。
二、上訴人則以：被上訴人應係返家之後再行外出，並非於下班
    途中發生系爭交通事故。縱認被上訴人係於下班途中發生系
    爭交通事故，亦非屬勞動基準法第59條所稱之職業災害。被
    上訴人於發生系爭交通事故後，未依規定請假，自95年3 月
    29日即未再前往上訴人公司上班，而繼續曠職3 日以上，上
    訴人之員工楊美愛已先後於同年5 月5 日、6 月23日向被上
    訴人之代理人即其配偶鍾美煥為終止兩造間之勞動契約之意
    思表示，上訴人並於同年7 月5 日、8 月28日，在高雄縣政
    府勞工局與被上訴人進行調解時，當場向鍾美煥表示已終止
    勞動契約，復於95 年8月21日以公告重申解僱被上訴人之意
    旨，並於同日將被上訴人之全民健康保險轉出、於同年月21
    日將被上訴人之勞工保險退保，兩造間之勞動契約應已終止
    。再者，被上訴人事後僅以新台幣（下同）10萬元與黃于亭
    和解，顯見被上訴人之傷勢不嚴重，被上訴人稱治療期間長
    達2 年，顯不可採等語，資為抗辯，並於原審聲明：被上訴
    人之訴駁回。
三、原審經審理結果，認兩造間之僱傭關係存在，判決被上訴人
    勝訴。上訴人提起上訴，並聲明：原判決廢棄，被上訴人在
    第一審之訴駁回。被上訴人答辯聲明：上訴駁回。
四、兩造不爭執事項：
  (一)被上訴人自81年5 月6 日起受僱於上訴人。
  (二)被上訴人於95年3 月28日下午6 時許，騎乘腳踏車行經高雄
    縣梓官鄉○○路383 號前時，遭黃于亭騎乘車牌號碼XJH-78
    6 號普通重型機車撞擊，被上訴人因而人、車倒地，受有右
    股骨轉子間粉碎性骨折之傷害。
五、兩造爭執事項：
  (一)被上訴人於上揭時地發生交通事故，是否屬職業災害？
  (二)上訴人以被上訴人無正當理由繼續曠職3 日為由，終止兩造
    間之勞動契約，有無理由？
六、得心證理由：
  (一)被上訴人於上揭時地發生交通事故，是否屬職業災害？
    1.按勞工因遭遇職業災害而致死亡、殘廢、傷害或疾病時，
      雇主應依規定予以補償，勞基法第59條定有明文。關於「
      職業災害」之定義為何，勞基法無明文規定。惟按勞基法
      第1 條第1 項後段規定：「本法未規定者，適用其他法律
      之規定」。則依據勞工安全衛生法第2 條第4 項規定：「
      本法所稱職業災害，謂勞工就業場所之建築物、設備、原
      料、材料、化學物品﹑氣體﹑蒸氣﹑粉塵等或作業活動及
      其他職業上原因引起之勞工疾病、傷害、殘廢或死亡」；
      勞工安全衛生法施行細則第4 條規定：「本法第2 條第4
      項所稱職業上原因，係指隨作業活動所衍生，於就業上一
      切必要行為及其附隨行為而具有相當因果關係者」。準此
      ，勞基法第59條稱之職業災害，必須在勞工所擔任之「業
      務」與「災害」發生之間有相當因果關係存在。亦即，應
      以勞動者所從事致其發生災害之行為，是否與其執行職務
      具有相當因果關係為考量重點，而勞動者為從事其工作，
      往返自宅與就業場所間，乃必要行為，自與業務執行有密
      切關係。
    2.被上訴人主張其於95年3 月28日下午6 時許，下班騎乘腳
      踏車返家途中，行經高雄縣梓官鄉○○路383 號前時，遭
      黃于亭所騎乘車牌號碼XJH- 786號普通重型機車撞擊，因
      而人、車倒地，受有右股骨轉子間粉碎性骨折傷害之事實
      ，業據其提出高雄縣政府警察局道路交通事故證明書1紙
      、診斷證明書6 紙為憑，上訴人不爭執被上訴人發生系爭
      交通事故之事實，惟否認被上訴人係於下班途中所發生，
      並以：縱使被上訴人係在下班途中發生系爭交通事故，亦
      非屬勞動基準法第59條所規定之「職業災害」情詞置辯，
      。經查：
      (1)被上訴人於81年5 月6 日起受僱於上訴人，於95年3 月
        28日18時許，騎乘腳踏車行經高雄縣梓官鄉○○路383
        號前時，遭黃于亭所騎乘車號XJH －786 號普通重型機
        車撞擊，因而人、車倒地，受有右股骨轉子間粉碎性骨
        折傷害之事實，已為兩造所不爭執，並有被上訴人提出
        之高雄縣政府警察局道路交通事故證明書1 紙、診斷證
        明書6 紙為證，此部分事實，自堪信為真正。
      (2)被上訴人於95年3 月28日下午5 時30分許，自上訴人公
        司即高雄縣梓官鄉○○○路158 號下班，騎乘腳踏車延
        赤崁北路、赤崁南路轉禮仁路、嘉展路方向返家，上訴
        人公司至系爭道路交通事故發生地點即同鄉○○路383
        號，距離約2 公里，已為兩造所不爭執（本院卷第98頁
        ），並有地圖附卷可參（本院卷第85頁）。被上訴人於
        系爭交通事故發生當時之行車方向，為西往東之方向，
        並有道路交通事故現場圖附卷可參（原審卷第127 頁）
        ，亦核與被上訴人下班返家之路徑相符。參以，被上訴
        人返家之路段中，至少有2 個紅綠燈，亦經兩造陳報明
        確。衡之系爭交通事故發生當日係星期二，並非假日，
        下午5 、6 時許，正值放學及下班之尖峰時間，對照系
        爭交通事故現場照片，系爭交通事故地點即嘉展路兩旁
        均有成排之住家，被上訴人年約57餘歲，騎乘腳踏車自
        上訴人公司至系爭交通事故發生之地點花費約30分鐘，
        尚無悖離常情之處，被上訴人主張其於下班途中發生系
        爭交通事故，應可採信。至上訴人辯稱：被上訴人應係
        返家之後，再行外出，並非下班途中發生車禍云云，惟
        查，被上訴人就其主張於下班途中，發生系爭交通事故
        之事實，已為相當之證明。反之，上訴人就其抗辯之事
        實，並未舉證以實其說，依前述說明，上訴人此部分辯
        解，自無足取。
    3.綜上，被上訴人於95年3 月28日下午5 時30分許，自上訴
      人公司即高雄市梓官鄉○○○路158 號下班，騎乘腳踏車
      返家，乃被上訴人為從事工作而往返自宅與工作場所之必
      要行為，是以，被上訴人騎乘腳踏車返家，與其業務執行
      應有密切關係，揆之前揭說明，自屬勞動基準法第59 條
      所稱之職業災害。至於上訴人於原審援引其他法院之判決
      所持之法律見解，僅係其他法院就個案表示之法律見解，
      並非法律或判例，本院自不受其拘束，附此敘明。
  (二)上訴人以被上訴人無正當理由繼續曠職3 日為由，終止兩造
    間之勞動契約，有無理由？
    1.按勞工在勞動基準法第59條規定之醫療期間，雇主不得終
      止契約，勞動基準法第13條前段定有明文。此項規定旨在
      避免勞工於職業災害傷病醫療期間，生活頓失所依，係對
      於罹受職業災害勞工之特別保護，應屬強制規定，雇主違
      反上開規定，終止勞動契約者，自不生契約終止之效力。
    2.上訴人辯稱：在系爭交通事故認定為職業災害前，依職業
      災害勞工保護法第29條之規定，被上訴人應先向上訴人請
      假。惟被上訴人發生系爭交通事故後，並未向上訴人請假
      ，自95年3 月29日起至95年5 月4 日止，有繼續曠工3 日
      以上之情形，上訴人之員工楊美愛已於95年5 月5 日向被
      上訴人之代理人即鍾美煥為終止兩造間勞動契約之意思表
      示。鍾美煥代理被上訴人於95年6 月23日向上訴人請假時
      ，楊美愛復告知鍾美煥，因被上訴人並未請假，兩造勞動
      契約已經終止，被上訴人並非上訴人之員工。上訴人於95
      年8 月21日另以公告重申解僱被上訴人之意旨，並於同日
      將被上訴人之全民健康保險轉出，於95年9 月21日將被上
      訴人之勞工保險退保。上訴人於95年7 月5 日前往高雄縣
      政府勞工局調解時，於95年8 月28日前往高雄縣政府勞工
      局調解時，亦於答辯書中載明被上訴人自95年3 月28日起
      至同年5 月底，均未至上訴人公司辦理請假手續，上訴人
      無須預告亦可終止兩造之勞動契約。上訴人於97年9 月1
      日前曾通知被上訴人到公司說明為何一直沒有回公司上班
      ，之後被上訴人曾到公司，但未提出說明，僅表示打算以
      後要辦退休，沒有要回來工作的意願，上訴人已另依據勞
      動基準法第12條第1 項第6 款之規定，終止兩造之勞動契
      約。惟被上訴人否認上訴人終止兩造勞動契約之效力，並
      主張：被告於被上訴人遭遇職業災害之醫療期間，終止兩
      造間之契動契約，違反勞動基準法第13條之規定，應屬無
      效，等語，並提出診斷證明書8 紙為證。
    3.經查：
      (1)職業災害勞工保護法第29條乃規定：「於職業災害未認
        定前，勞工『得』依勞工請假規則第4 條規定，先請普
        通傷病假，普通傷病假期滿，雇主應予留職停薪，如認
        定結果為職業災害，再以公傷病假處理」，並非如上訴
        人所主張之「應」依勞工請假規則第4 條規定請假。上
        訴人此部分主張，應有誤解。
      (2)被上訴人於下班途中遭遇系爭交通事故，屬勞動基準法
        第59條所稱之職業災害，已如前述，被上訴人因系爭交
        通事故所受之傷害，自屬因遭遇職業災害而致傷害。觀
        之被上訴人所提出之診斷證明書（原審卷第8 至13、11
        5 、116 、本院卷第48至52頁），可知被上訴人於系爭
        交通事故發生之後，於95年3 月28日前往左營醫院入院
        治療經診斷有右股骨轉子間骨折、雙下肢挫傷、雙手擦
        傷等傷害，翌日亦因右股骨轉子間粉碎性骨折前往博正
        醫院手術，行開放性復位並鋼板及鋼釘固定，於同年4
        月7 日出院，轉為門診續行治療；嗣於95年4 月8 日、
        5 月25日前往博正醫院門診2 次，因骨折處移位，改換
        右髖人工關節；於95年6 月13日復因右股骨粗隆間骨折
        術後癒合不全前往長庚醫院門診追蹤，並於同年月25日
        入院，接受重新復位並鋼釘鋼板內固定及植骨手術，於
        同年7 月7 日出院，繼續門診追蹤治療；於95年9 月21
        日至95年11月2 日前往長庚醫院門診復健治療6 次；於
        95年12月28日至96年4 月19日止，復陸續前往右昌聯合
        醫院門診、復健；96年11月1 日起至97年10月30日止，
        前往高雄市立聯合醫院門診、復健，經診斷有右股骨粗
        隆間骨折術後癒合不良。足見，被上訴人因系爭交通事
        故所受之傷害，直至97年10月30日止，仍在醫療期間，
        。被上訴人自95年3 月28日起即未繼續至上訴人公司上
        班，縱未請假，亦不屬無故曠工，上訴人亦不得於被上
        訴人遭遇職業災害之醫療期間以被上訴人無故曠工為由
        ，終止兩造間之勞動契約。是以，縱令被上訴人於95
        年5 月5 日、95年6 月23日、97年9 月1 日向被上訴人
        所為終止兩造間勞動契約之意思表示，均已合法送達被
        上訴人，上訴人所為終止勞動契約之意思表示，亦均不
        生終止之效力。
     (2)按終止權之行使，依民法第263 條準用同法第258 條之
       規定，應向他方當事人以意思表示為之。上訴人雖辯稱
       ，另於95年8 月21日以公告重申解僱被上訴人之意旨，
       並於同日將被上訴人之全民健康保險轉出，於95年9 月
       21日將被上訴人之勞工保險退保，及於95 年7月5 日、
       95年8 月28日前往高雄縣政府勞工局調解時，向高雄縣
       政府勞工局提出之答辯書中分別記載已終止兩造勞動契
       約之事實等語。縱或屬實，因上訴人於95年8 月21日之
       公告、於95年8 月21日將被上訴人之全民健康保險轉出
       、於95年9 月21日將被上訴人之勞工保險退保、於95 年
       7 月5 日、95年8 月28日前往高雄縣政府勞工局調解時
       ，向高雄縣政府勞工局提出之答辯書，均非向被上訴人
       所為之意思表示，亦不生終止之效力。
七、綜上所述，被上訴人起訴請求確認兩造間之僱傭關係存在，
    核屬有據，應予准許。原判決認上訴人終止兩造間之勞動契
    約係屬無效，判決被上訴人敗訴，並無違誤，上訴意旨仍執
    前詞，指摘原審判決不當，求予廢棄改判，為無理由，應予
    駁回。
八、據上論結，本件上訴為無理由，依民事訴訟法第436 條之1
    第3 項、第449 條第1項、第78條，判決如主文
中    華    民    國    98    年    7     月    30    日
                  勞工法庭      審判長法  官  朱玲瑤
                                      法  官  李嘉益
                                      法  官  陳宛榆
正本係照原本作成。
本判決不得上訴。
中    華    民    國    98    年    7     月    30    日
                                      書記官  曹德英


司法院資訊處製作；財團法人民間司法改革基金會備份。
